---
title: "Compte Rendu TP génération de nombres aléatoires et probabilités"
author: "auteurs: DHamidovic-KBouzid B3140"
date: "07/05/2019"
output:
html_document: default
---
# Introduction 

Le but de ce TP est d'évaluer la qualité de quelques générateurs aléatoires à travers des tests statistiques pour ensuite choisir un générateur adéquat pour une simulation de file d'attente.

***
# Partie 1 : Tests de générateurs de pseudo-aléatoires
***
## Qualité de la séquence produite par un générateur

Après avoir implémenté les générateurs à congruence linéaire: Randu et Standard Minimal, nous fournissons dans ce qui suit les résultats des différents tests que nous avons réalisé afin de juger de la qualité des séquences produites par les quatre générateurs : Von Neumann - Mersenne Txister - Randu - Standard Minimal. 

### Test Visuel

***

#### Histogramme d'unifromité 

Ce premier test permet de visualiser la distribution des nombres aléatoires produits par les différents générateurs sur l'ensemble de l'intervalle de valeurs possibles. Cet intervalle diffère d'un générateur à un autre. 
Le tableau suivant récapitule les intervalles des différents générateurs faisant le sujet de notre étude. 

Générateur | Intervalle de valeurs 
------------- | -------------
Von Neumann | [0,9999]
Mersenne Twister | [0, $2^{32}-1$] 
Randu | [0, $2^{31}-1$]
Standard Minimal | [0, $2^32-1$]

Il s'agira ainsi de représenter les séquences de valeurs produites par ces générateurs sous la forme d'histogramme afin d'avoir une idée sur la répartition de ces séquences. 

Nous obtenons les histogrammes suivants pour k=1000 valeurs : 

***

```{r echo=FALSE , message=FALSE}
  source('main.R')
  
  testVisuelHist(k=1000)
```

***

* Observation 

Nous relevons ainsi une distribution médiocre pour le générateur Von Neumann, avec une forte condensation autour du 0. Certains sous-intervalles de l'intervalle [0,9999] ne sont jamais visités. Ce qui témoigne des limites de ce générateur.

Nous remarquons une répartition plutôt uniforme pour les générateurs Mersenne Twister, Randu et Standard Minimal, avec une meilleure stabilité pour Standard Minimal.
Ce caractère uniforme reste tout de même critiquable malgré qu'il soit meilleur que celui observé pour Von Neumann. En effet, on aurait souhaité une répartition quasi-uniforme ce qui est difficilement aténiable avec seulement 1000 valeurs par générateurs.

Les hsitogrammes suivants sont obtenues avec k = 100000 valeurs: 

***

```{r echo=FALSE , message=FALSE}
  source('main.R')
  testVisuelHist(k=100000)
```

*** 

Nous notons ainsi une meilleure uniformité. Ceci est tout à fait logique car nous condensons plus de valeurs sur les différents intervalles en augmentant le nombre de séquences ce qui fait que la fréquence des valeurs de chaque intervalle augmente jusqu'à convergence vers une certaine limite de fréquence. Le dernier intervalle reste tout de même assez fréquenté par les valeurs aléatoires produites. 

* Explication 

Nous pouvons expliquer l'uniformité médiocre du générateur Von neumann par le fait qu'on reboucle sur certaines valeurs précises. En effet, la forte condensation en zéro est dû au fait qu'on reboucle en continue sur 0 sans en sortir une fois qu'on tombe sur une puissance de deux avec que des zéros au milieu, cette boucle est ainsi absorbante est empêche le générateur de produire de nouvelles valeurs autres que 0. Puis on reboucle de la même manière sur certaines valeurs avec une fréquence moins accrue car on arrive tout de même à sortir de ces boucles. 

En ce qui concerne les autres générateurs, leurs algorithmes sont suffisamment bons pour pouvoir assurer une aussi bonne uniformité. Un autre facteur important qui impacte considérablement le caractère uniforme de ces séquences est la graine d'initialisation. Nous utilisons une graine=215 pour nos tests qui est en l'occurrence une assez bonne valeur. On aurait eu une répartition moins uniforme pour une mauvaise graine.

***

#### Courbe de dépendance 

Une autre manière d'étudier la qualité des séquences produites consiste à observer l'inter-dépendance de celles-ci. Pour cela nous traçons la valeur obtenue en fonction de la valeur précédente de l'algorithme. 

Nous obtenons les courbes suivantes : 

***
```{r echo=FALSE , message=FALSE}
  testVisuelPlot()
```

***

* Commentaires

Nous observons ainsi une dépendance assez médiocre pour Von Neummon avec une assez forte connexion entre le zéro et ses prédécesseurs. Ceci tout à fait logique encore une fois, $0^2$ étant égal à 0. On observe également des piques de dépendances pour quelques valeurs notamment autour de 4000 et 8000 qu'on retrouvait également au niveau de l'histogramme.   

Mersenne Twister présente une dépendance plus uniforme sur l'ensemble de l'espace de valeurs. Randu et Standard Minimal présente compte à eux une dépendance plus bruitée. Leurs valeurs occupent ainsi l'ensemble de l'espace de valeur. 
 

Attention le caractère uniforme ou interdépendant d'un générateur ne juge pas complétement de sa qualité et ne détermine pas son caractère aléatoire qui fera l'objet des tests suivants. 

***

### Test de fréquence monobit

Nos premiers jeux de tests étudié les séquences en elles même en visualisant leur distribution et leur inter-dépendance. Nous nous intéressons dans ce qui suit à ces séquences en étudiant celles-ci bit à bit. Cela nous permettra d'évaluer le caractère aléatoire de ces différentes séquences avec plus de finesse. Il s'agira d'aligner toutes les représentation binaires des différentes séquences côte à côte et d'étudier le caractère aléatoire des valeurs que prennent ces différents bits.Ceci a pour intérêt de partiellement déterminer le caractère aléatoire du générateur étudié. 

Nous allons mener pour cela un raisonnement par l'absurde. 

On suppose dans un premier lieu que notre générateur X est bien aléatoire.
On note Sn la séquence globale résultante de la concaténation binaire des différentes séquences. Chacun des bits de cette séquence binaire suit ainsi une loi de Bernouilli. Ainsi la somme de ces bits suit une loi binomiale.  
Selon le théorème de la limite centrale $Sn/sqrt(n)$ suit une loi normale centrée réduite. 

Nous étudierons ainsi la loi de probabilité suit par $|Sn|/sqrt(n)$, Si celle-ci est inférieure à 1% nous affirmons selon la règle de décision à 1% que celle-ci ne suit pas notre modèle de loi normale #contradiction, notre hypothèse n'est donc pas juste et la séquence ne présente pas un caractère aléatoire. Si par contre on obtient des probas assez élevés nous affirmerons notre hypothèse et jugerons celle-ci comme étant bien aléatoire. 

Après avoir implémenté la fonction déterminant cette valeur de probabilité. Nous réalisons des tests sur une séquence de k=1000 et pour 100 initialisations différentes. 

Nous exploitons ces valeurs de trois manières différentes: 

Premièrement nous souhaitons savoir si nos calculs vérifient ou pas la règle de 1%, pour cela nous présentons sous un graphique les différentes pvaleur en fonction des 100 graines aléatoires. Nous traçons une droite en rouge pour modéliser la limite à 0,01. Ceci nous permettra de juger si la règle de 1% est bien vérifié. En effet, si la plupart des séquences présentent des pvaleurs condensés autour de cette limite rouge, cela affirme le caractère médiocre du générateur contrairement à un autre dont les pvaleurs s'éloignent considérablement de cette limite avec une forte condensation autour des valeurs de proba élevées. 

Ensuite, nous souhaitons évaluer la fréquence des pvaleurs de l'ensemble des séquences afin de juger si l'on rencontre des pvaleurs suivant la règle du 1% le plus souvent ou pas. Nous représentons cela grâce à un histogramme des pvaleurs. Ces histos nous permettront de comparer la qualité de deux générateurs suivants bien une loi normale.

Finalement, nous souhaitons vérifier si l'on suit bien une loi normale. Pour cela nous tracerons une courbe des pvaleurs en fonction des S<sub>obs</sub>. 

Les graphiques suivants représentent notre étude pour chacun des générateurs.  


#### Von Neumann

***

```{r echo=FALSE , message=FALSE}
  testFreqVon()
```

***

* Commentaire

Pour 100 tests différents, on observe pour Von Neumann, une fréquence extrêmement élevée pour des Pvaleurs très petites. C'est à dire que dans la majorité des cas, Von Neumann obtient une Pvaleur en dessous dudit 1%. 
Les pvaleurs sont toutes condensées atour de la droite limite 1% sauf quelques exceptions. 
On voit aussi que S<sub>obs</sub> ne suit pas une loi normale N(0,1), tout cela nous pousse à conclure que Von Neumann ne passe pas le test de fréquence Monobit.

#### Mersenne Twister

***
```{r echo=FALSE , message=FALSE}
  testFreqMers()
```

***

* Commentaire

On observe des pvaleurs à fréquence importante pour des pvaleurs élevées. 

On a ici une répartition beaucoup plus homogène des Pvaleurs au-dessus de la droite limite à 1%.

Et on observe aussi que S<sub>obs</sub> suit une loi normale N(0,1) ce qui nous permet de conclure qu'elle passe le test de fréquence monobit. Mersenne Twister est donc un générateur à caractère aléatoire par excellence et c'est ce qui justifie son utilisation dans plusieurs applications. 

#### Randu

***

```{r echo=FALSE , message=FALSE}
  testFreqRandu()
```

***

* Commentaire

Pour Randu on quelque chose qui a l'air un peu meilleur que Von Neumann mais on observe tout de même beaucoup de Pvaleur très proche de zéro, et cela pour des graines répartis sur tout l'intervalle de valeurs donné initialement. On observe aussi que S<sub>obs</sub> ne suit pas une loi normale N(0,1) à proprement dit. Donc Randu passe partiellement le test de fréquence monobit, en effet il présente des statistiques plutôt pas mal mais pour un nombre très limité de séquences aléatoires.

#### Standard Minimal

***

```{r echo=FALSE , message=FALSE}
  testFreqStd()
```

***

* Commentaire

Ici on a quelque chose de très similaire à Mersenne Twister. Pour 100 tests, très peu de Pvaleurs proches de 0  S<sub>obs</sub> suivant une loi normale N(0,1) avec une légère discontinuité quand on se rapproche de pvaleurs faibles. 
Tout comme Mersenne Twistes, Standard Minimal passe le test de fréquence monobit.
De plus, celui-ci représente des fréquences meilleurs que Mersenne Twister, on peut remarquer cela à partir de son histogramme mais également en observant la courbe de loi de probabilité (la discontinuité + un rapprochement plus important des pvaleurs élevées). 
On note aussi que la discontinuité aurait pu être comblée en faisant les tests sur un nombre supérieur de valeurs. 

***

### Test des runs 

***
Il s'agira dans cette partie, d'étudier le caractère binaire des séquences générées mais cette fois ci en évaluant les suites successives de zéros et de uns dans la séquence globale observée. 

Ain d'exploiter les résultats de ce test, nous nous sommes limités à évaluer la fréquence es pvaleurs ainsi que leur répartition par rapport à la limite 1% qu'on représente encore une fois par une droite en rouge. 

#### Von Neumann
***

```{r echo=FALSE , message=FALSE}
  testRunsVon()
```

***

* Commentaire

Ici on effectue un test Run pour le générateur de Von Neumann. On observe ainsi que sur 100 tests, les PValeurs sont en majorité très proches de 0. Sur les deux graphiques on voit ainsi que seulement 2 graines ont des Pvaleurs au dessus dudit 1%. Von Neumann ne passe pas le test Run.

#### Mersenne Twister

***

```{r echo=FALSE , message=FALSE}
  testRunsMers()
```

***

* Commentaire

Pour Mersenne Twister, très peu de Pvaleurs proches de 0 sont observés et aucune en dessous de la barre des 1%. Comme pour les autres tests, Mersenne Twister passe le test Run sans difficulté.

***

```{r echo=FALSE , message=FALSE}
  testRunsRandu()
```

***

* Commentaire

Randu est nettement meilleur que Von Neumann mais on observe que presque 70 Pvaleurs sont en dessous de la barre des 1%. On en conclut que Randu ne passe pas le test Run. En effet le caractère aléatoire de ce générateur reste très limité. On en conclut que les paramètres de congruence linéaire choisis pour ce dernier restent à améliorer. En effet, on observe une meilleure qualité en modifiant ceux la avec Standard Minimal. 

#### Standard Minimal 

***

```{r echo=FALSE , message=FALSE}
  testRunsStd()
```

***

* Commentaire

Standard minimal n'a que très peu de valeurs en dessous de la barre des 1%, pour la majorité des graines testées on observe bien que la séquence est aléatoire. On en conclut que Standard Minimal passe bien le test Run.


***


### Test d'ordre 

Ce test n'étudie pas la suite de bits générés mais directement la suite de nombre obtenus. 

Comme pour le test précédent nous nous intéressons ici aux fréquences des pvaleurs et de leur répartition par rapport à la limite à 1%. 

Nous obtenons les graphiques suivants pour les différents générateurs.

#### Von Neumann

***

```{r echo=FALSE , message=FALSE}
  testOrdreVon()
```
***

* Commentaire

On voit que les Pvaleurs sont soit nul soit très inférieur à 0,01. On en conclut que Von Neummann ne passe pas le test d'ordre.

#### Mersennne Twister 

***

```{r echo=FALSE , message=FALSE}
  testOrdreMers()
```
***

* Commentaire

Comme pour les autres tests, le générateur de Mersenne Twistes passe largement le test.

#### Randu 

***
```{r echo=FALSE , message=FALSE}
  testOrdreRandu()
```
***

* Commentaire

Ici on observe quelque chose d'intéressant. Randu qui n'avait pas passé les deux tests précédents, passe celui-ci avec succès en n'ayant que quelques Pvaleurs en dessous de 0,01.

#### Standard Minimal 

***
```{r echo=FALSE , message=FALSE}
  testOrdreStd()
```
***

* Commentaire

On voit que pour Standard Minimal, on a que quelques Pvaleurs en dessous de 0, on peut en conclure que le générateur passe le test d'ordre.

***

## Conclusion Partie 1 

Nous concluons à l'issue de ses différents tests statistiques que le caractère aléatoire du générateur Von Neumann est très limité par rapport aux autres générateurs. Le générateur Randu s'est montré aléatoire à l'issue du premier et dernier test mais nous restons très douteux de son pouvoir à garantir un caractère tout à fait pour les différentes graines générées. Mersenne Twister et Standard Minimum ont compte à eux réussi tous les tests.

***
# Partie2 : Application aux files d'attente 
***

Après avoir étudié ces différents générateurs de nombres aléatoires , nous nous intéressons dans cette partie à la modélisation d'un problème classique qui est celui des files d'attente.

## Files M/M/1
Afin de simuler un comportement type observé sur une file d'attente pendant une période D, nous avons implémenté la fonction FieMM1 qui permet de générer aléatoirement les temps d'arrivée et de départ selon le processus de poisson sur une file d'attente suivant le modèle M/M/1. 
Nous disposons d'un seul serveur, le temps de départ et d'arrivée suivent respectivement des lois exponentielles de paramètres $\lambda$ et $\mu$.

Une fois cette fonction implémentée, nous avons procédé à l'évaluation du nombre de personnes présentes dans la file d'attente pendant un intervalle de temps D. L'idée est d'observer à chaque arrivée ou départ aléatoire définit par la fonction FileMM1, le nombre de personnes total. 

### Simulation de files d'attente

Nous présentons dans ce qui suit, l'évolution du nombre de clients dans le système pendant 12heures pour différentes valeurs des paramètres $\lambda$ et $\mu$. 

* Simulation1 : $\lambda$=8 et $\mu$=15

***

```{r echo=FALSE , message=FALSE}
  testFileAttente(8,15,20)
```
***

*Comentaire : 

Nous remarquons que nous sommes dans le cas d'une file d'attente dans un état stable. Les entrées et sorties de clients ont l'air d'être bien maîtrisées. 
Nous sommes dans le cas $\mu$ > $\lambda$ et donc un rapport $\alpha=\lambda / \mu$ témoignant du traffic sur le serveur inférieur à 1, le système a atteint ainsi un régime stationnaire. Un tel état se caractérise par une forte stabilité. En effet, le service semble être très satisfaisant, la file se retrouve des fois vide et ne dépasse pas 5 à 6 personnes comme affluence maximale. Un client arrivant sur le serveur est tout de suite servi, on observe cela très fréquemment tout au long des 12 heures d'étude. Cela est modélisé par les rectangles qu'on rencontre fréquemment sur la courbe de hauteur =1 modélisant l'arrivée et le départ d'une seule personne. Pour des taux d'affluence maximale le système arrive très rapidement à se restabiliser autour d'un taux moins important. 
Les fluctuations observées sont dû au caractère aléatoire d'arrivée des clients qui restent tout de même très difficile à maîtriser malgrè la qualité du service et la stabilité globale du sytème. Cependant ces fluctuations restent très minimes et ne nous empêche pas d'affirmer que ce modèle présente une excellente stabilité. 
Ceci est tout à fait normal comme ona un service de très haute qualité comparée aux nombres moyens de cleints.   

```{r echo=FALSE , message=FALSE}
  testFileAttente(14,15,20)
```


```{r echo=FALSE , message=FALSE}
  testOrdreStd(15,15,20)
```

```{r echo=FALSE , message=FALSE}
  testOrdreStd(20,15,20)
```


