---
title: "Compte Rendu TP génération de nombres aléatoires et probabilités"
author: "auteurs: DHamidovic-KBouzid B3140"
date: "07/05/2019"
output:
html_document: default
---
# Introduction 

Le but de ce tp est d'étudier la qualité de quelques générateurs aléatoires à travers des tests statistiques.

***
# Partie 1 : Tests de générateurs de pseudo-aléatoires
***
## Qualité de la séquence produite par un générateur

Après avoir implémenter les générateurs à congruence linéaire: Randu et Standard Minimal, nous fournissons dans ce qui suit les résultats des différents tests que nous avons réalisé afin de juger de la qualité des séquences produites par les quatre générateurs : Von Neumann - Mersenne Txister - Randu - Standard Minimal. 

### Test Visuel

***

#### Histogramme d'unifromité 

Ce premier test permet de visualiser la distribution des nombres aléatoires produits par les différents générateurs sur l'ensemble de l'intervalle de valeurs possibles. Cet intervalle diffère d'un générateur à un autre. 
Le tableau suivant récapitule les intervalles des différents générateurs faisant sujet de notre étude. 

Générateur | Intervalle de valeurs 
------------- | -------------
Von Neumann | [0 9999]
Mersenne Twister | [0 $2^32-1$] 
Randu | [0 $2^31-1$]
Standard Minimal | [0 $2^32-1$]

Il s'agira ainsi de représenter les séquences de valeurs produites par ces géénrateurs sous la forme d'histogramme afin d'avoir une idée sur la répartition de ces séquences. 

Nous obtenons les histogrammes suivants pour k=1000 valeurs: 

***

```{r echo=FALSE , message=FALSE}
  source('main.R')
  
  testVisuelHist(k=1000)
```

***

* Observation 

Nous relevons ainsi une distribution médiocre pour le générateur Von Neumann, avec une forte condensation autour du 0. Certains sous intervalles de l'intaervalle [0 9999] ne sont jamais visité. Ce qui témoigne des limites de ce générateur.

Nous remarquons une répartition plutôt uniforme pour les générateurs Mersenne Twister, Randu et Standard Minimal, avec une meilleure stabilité pour Standard Minimal.
Ce caractère uniforme reste tout de même criticable malgré qu'il soit meilleur que celui observé pour Von Neumann. En effet, on aurait souhaité une répartition quasi uniforme ce qui est difficilemente aténiable avec seulement 1000 valeurs par générateurs.

Les hsitogrammes suivants sont obtenues avec k = 100000 valeurs: 

***

```{r echo=FALSE , message=FALSE}
  source('main.R')
  
  testVisuelHist(k=100000)
```

*** 

Nous notons ainsi une meilleure uniformité. Ceci est tout à fait logique car nous condensons plus de valeurs sur les différents intervalles en augmentant le nombre de séquences ce qui fait que la fréquence des valeurs de chaque intervalle augmente jusqu'à convergence vers une certaine limite de fréquence. Le dernier intervalle reste tout de même assez fréquenté par les valeurs aléatoires produites. 

* Explication 

Nous pouvons expliqué l'uniformité médiocre du générateur Von neumann par le fait qu'on reboucle sur certaines valeurs précises. En effet, la forte condensation en zéro est dû au fait qu'on reboucle en continue sur 0 sans en sortir une fois qu'on tombe sur une puissance de deux avec que des zéros au milieu, cette boucle est ainsi absorbante est empêche le générateur de produire de nouvelles valeurs autres que 0. Puis on reboucle de la même manière sur certaines valeurs avec une fréquence moins accrue car on arrive tout de même à sortir de ces boucles. 

En ce qui concerne les autres générateurs, leurs algorithmes sont suffisamment bons pour pouvoir assurer une aussi bonne uniformité.Un autre facteur important qui impacte considérablement le caractère uniforme de ces séquences est la graine d'initialisation. Nous utilisons une graine=215 pour nos tests qui est en l'occurence une assez bonne valeur. On aurait eu une répartition moins uniforme pour une mauvaise graine.

***

#### Courbe de dépendance 

Une autre manière d'étudier la qualité des séquences produites consiste à observer l'inter-dépendance de celles-ci. Pour cela nous traçons la valeur obtenue en fonction de la valeur précédente de l'algorithme. 

Nous obtenons les courbes suivantes: 

***
```{r echo=FALSE , message=FALSE}
  #testVisuelPlot()
```

***

* Commentaires

Nous observons ainsi une dépendance asez médiocre pour Von Neummon avec une assez forte connexion entre le zero et ses prédécesseurs. Ceci tout à fait logique encore une fois, $0^2$ étant égal à 0. On observe également des piques de dépendances pour quelques valeurs notamment autour de 4000 et 8000 qu'on retrouvait également au niveau de l'historamme.   

Mersenne Twister présente une dépendance plus uniforme sur l'ensemble de l'espace de valeurs. Randu et Standard Minimal présente compte à eux une dépendance plus bruitée. Leurs valeurs occupent ainsi l'ensemble de l'espace de valeur. 
 

Attention le caractère uniforme ou interdépendant d'un générateur ne juge pas complétement de sa qualité et ne détermine pas son caractère aléatoire qui fera l'objet des tests suivants. 

***

### Test de fréquence monobit

Nos premier jeu de tests étudié les séquences en elles même en visualisant leur distribution et leur inter-dépendance. Nous nous interessons dans ce qui suit à ces séquences en étudiant celles-ci bit par bit. Il s'agira d'alligner toutes les valeurs binaires des différentes séquences côte à côte et d'étudier le caractère aléatoire des valeurs que prennent ces différents bits.Ceci a pour intérêt de partiellement déterminer le caractère aléatoire du générateur étudié. 

Nous allons mener pour cela un raisonnement par l'absurde. 

On suppose dans un premier lieu que notre générateur X est bien aléatoire 
On note Sn la séquence globale résulatant de la concaténation binaire des différentes séquences. Chacun des bits de cette séquence binaire suit ainsi une loi de Bernouilli. 
Ainsi selon le théorème de la limite centrale $Sn/sqrt(n)$ suit une loi normale centrée réduite. 

Nous étudirons ainsi la probabilité de cette séquence, Si celle ci est inférieure à 1% nous affirmons selon la règle de décision à 1% que celle-ci n'est donc pas aléatoire. 

Après avoir implémenté la fonction déterminant cette valeur de probabilité. Nous réalisons des tests sur une séquence de k=1000 et pour 100 initialisations différentes. 
Nous exploitons ces valeurs de trois manières différentes.

***

```{r echo=FALSE , message=FALSE}
  testFreqVon()
```

***

* Commentaire

Pour 100 tests différents, on observe pour Von Neumann, une fréquence extrêmement élevé pour des Pvaleurs très petites. C'est à dire que dans la majorité des cas, Von Neumann obtient une Pvaleur en dessous dudit 1%. On voit aussi que S<sub>obs</sub> ne suit pas une loi normale N(0,1), tout cela nous pousse à conclure que Von Neumann ne passe pas le test de fréquence Monobit.

***

```{r echo=FALSE , message=FALSE}
  testFreqMers()
```

***

* Commentaire

On a ici une répartition beaucoup plus homogène des Pvaleurs, avec une Pvaleur très proche de 0. Et on observe aussi que S<sub>obs</sub> suit une loi normale N(0,1) ce qui nous permet de conclure qu'elle passe le test de fréquence monobit.

***

```{r echo=FALSE , message=FALSE}
  testFreqRandu()
```

***

* Commentaire

Pour Randu on quelque chose qui a l'air un peu meilleur que Von Neumann mais on observe tout de même beaucoup de Pvaleur très proche de zéro, et cela pour des graines répartis sur tout l'intervalle de valeurs donné initialement. On observe aussi que S<sub>obs</sub> ne suit pas une loi normale N(0,1). Donc Randu ne passe pas le test de fréquence monobit.

***

```{r echo=FALSE , message=FALSE}
  testFreqStd()
```

***

* Commentaire

Ici on a quelque chose de très similaire à Mersenne Twistes. Pour 100 tests, très peu de Pvaleurs proches de 0  S<sub>obs</sub> suivant une loi normale N(0,1). Tout comme Mersenne Twistes, Standard Minimal passe le test de fréquence monobit.


***

### Test des runs 

***

***

```{r echo=FALSE , message=FALSE}
  testRunsVon()
```

***

* Commentaire

Ici on effectue un test Run pour le générateur de Von Neumann. On observe ainsi que sur 100 tests, les PValeurs sont en majorité très proches de 0. Sur les deux graphiques on voit ainsi que seulement 2 graines ont des Pvaleurs au dessus dudit 1%. Von Neumann ne passe pas le test Run.

***

```{r echo=FALSE , message=FALSE}
  testRunsMers()
```

***

* Commentaire

Pour Mersenne Twister, très peu de Pvaleurs proches de 0 sont observés et aucune en dessous de la barre des 1%. Comme pour les autres tests, Mersenne Twister passe le test Run sans difficulté.

***

```{r echo=FALSE , message=FALSE}
  testRunsRandu()
```

***

* Commentaire

Randu est nettement meilleur que Von Neumann mais on observe que presque 70 Pvaleurs sont en dessous de la barre des 1%. On en conclut que Randu ne passe pas le test Run.

***

```{r echo=FALSE , message=FALSE}
  testRunsStd()
```

***

* Commentaire

Standard minimal n'a que très peu de valeurs en dessous de la barre des 1%, pour la majorité des graines testés on observe bien que la séquence est aléatoire. On en conclut que Standard Minimal passe bien le test Run.


***


### Test d'ordre 


```{r echo=FALSE , message=FALSE}
  testOrdreVon()
```
***

* Commentaire

On voit que les Pvaleurs sont soit nul soit très inférieur à 0,01. On en conclut que Von Neummann ne passe pas le test d'ordre.

***

```{r echo=FALSE , message=FALSE}
  testOrdreMers()
```
***

* Commentaire

Comme pour les autres testes, le générateur de Mersenne Twistes passe largement le test.

***
```{r echo=FALSE , message=FALSE}
  testOrdreRandu()
```
***

* Commentaire

Ici on observe quelque chose d'intéressant. Randu qui n'avait pas passé les deux tests précedents, passe celui-ci avec succès en n'ayant que quelques Pvaleurs en dessous de 0,01.

***
```{r echo=FALSE , message=FALSE}
  testOrdreStd()
```
***

* Commentaire

On voit que pour Standard Minimal, on a que quelques Pvaleurs en dessous de 0, on peut en conclure que le générateur passe le test d'ordre.

***
